臺灣高等法院刑事判決　　　　　　　　　　　　九十一年度上更(二)字第五三四號
　　上　訴　人　臺灣臺北地方法院檢察署檢察官
　　被　　　告　乙○○　男　民.
右上訴人，因被告違反藥事法案件，不服臺灣臺北地方法院八十六年度訴字第一八一
號，中華民國八十六年七月二十三日第一審判決（起訴案號：臺灣地方法院檢察署八
十五年度偵字第二七○三七號）提起上訴，經判決後，由最高法院第二次發回更審，
本院判決如左：
    主    文
原判決關於乙○○部分撤銷。
乙○○製造偽藥，處有期徒刑壹年，緩刑參年。
    事      實
一、乙○○係台北市○○路二四六巷六十二號四樓康都國際有限公司（以下簡稱康都
    公司，業經判科罰金新台幣壹拾萬元確定。）負責人，明知其公司之營業登記範
    圍為保險套（不含消毒藥劑）、禮品之買賣、經銷及一般進出口貿易業務（許可
    業務除外），竟於民國八十四年四月間未經行政院衛生署核准，而在其公司擅自
    製造含依中華藥典記載有局部止療之Menthol（薄荷油）及局部刺激之Camphor（
    樟腦）等藥品成分，並於所附說明書標示用法及效果為：行房事前龜頭噴兩次，
    一分鐘亦可洗去，仍可保長效四十至五十分鐘，若不洗有潤滑及預防發炎效果，
    即可預防人類疾病之藥品「旺情水清涼潤滑劑」，並於八十五年十月一日販賣該
    偽藥予耐挺國際企業有限公司（以下簡稱耐挺公司）三百瓶，轉售其他零售商，
    先於八十四年六月十四日在其上開公司為台北市政府衛生局查獲，又於八十五年
    八月二十六日經基隆市衛生局在基隆市○○路十六號一樓詠菘商店查獲販售旺情
    水清涼潤滑劑四瓶，再循線查獲乙○○。
二、案經台北市政府衛生局移送臺灣台北地方法院檢察署檢察官偵查起訴。
    理      由
一、訊據被告乙○○坦承為康都公司負責人，於前揭時地製造旺情水清涼潤滑劑出售
    予耐挺公司之事實，惟否認製造偽藥，並辯稱伊製造出售之旺情水清涼潤滑劑係
    以薄荷油及樟腦為原料，不屬藥品，其非偽藥，市面販售同類商品，並無依藥事
    法規定列管云云。
二、經查：
  (一)被告所製售之旺情水清涼潤滑劑經行政院衛生署藥物食品檢驗局檢驗結果雖未檢
    出西藥成分，惟檢出Menthol及Camphor成分，有該局．．藥檢參字第八四
    二０二０一號檢驗成績書在卷可按（見偵字第二七０三七號卷第十七頁），而依
    中華藥典記載Menthol（薄荷油）為局部止療藥，Camphor（樟腦）為局部刺激藥
    ，係屬藥品之一種，有行政院衛生署中醫藥委員會中華民國八十九年一月十五日
    衛中會藥字第八九０００一六三號函暨附送之中華藥典第四版影本附卷可按。
  (二)雖證人李輝塘即行政院衛生署藥政處職員在原審證稱此旺情水無驗出中藥成分云
    云，惟與上述行政院衛生署藥物食品檢驗局檢驗結果及同署中醫藥委員會函之敘
    明不符，其證言自不可採。
  (三)被告所製造旺情水清涼潤滑劑並附有使用說明書標示用法及效果，記載行房事前
    龜頭噴兩次，一分鐘後亦可洗去，仍保長效四十至五十分鐘，若不洗有潤滑及預
    防發炎效果，有該說明書影本在卷可憑（見偵查卷第十二頁），顯見係屬男性生
    殖器外用噴霧劑，屬誨淫藥品，並有行政院衛生署中醫藥委員會八十六年一月三
    十一日衛中會藥字第八六０００六五三號函在卷可憑（見原審卷第二十頁）。
  (四)又該「旺情水清涼潤滑劑」再經本院函請行政院衛生署鑑驗結果，據其函復略稱
    ：檢出Menthol及Camphor成分，另據產品說明書資料所載有預防發炎之療效，應
    以藥品列管，如該產品為國內製造，則屬藥事法第二十條第一款未經核准擅自製
    造之偽藥，如為輸入，則屬同法第二十二條第二一款未經核准擅自輸入禁藥等情
    ，有該署九十一年八月二十九日衛署藥字第○九一○○五二四八五號、九十一年
    十一月二十七日衛署藥字第○九一○○七一一三○號函附卷足憑，查該署為中央
    衛生主管機關，其鑑定意見自具有公信力，尚難因吾人對「薄荷油」及「樟腦」
    並非藥品之生活經驗有違，而認定「旺情水清涼潤滑劑」不屬藥品，非為偽藥。
  (五)至被告所辯市面販售之同類閨房用品，均以一般商品販賣，並非依藥品管理，並
    提出該等商品包裝及（或）說明書以證明，惟觀其等商品並無薄荷、樟腦等成分
    ，亦經本院查閱無訛，核與被告上開「旺情水清涼潤滑劑」有別，自不能相提併
    論，且是否屬藥品，應由衛生主管機關依法認定處理，亦不能執此即為有利被告
    之認定。綜上所述，被告所辯，不足採信。
三、次查被告為康都國際有限公司之負責人，該公司之營業登記範圍為保險套（不含
    消毒藥劑）、禮品之買賣、經銷及一般進出口貿易業務（許可業務除外），此有
    經濟部公司執照影本在卷可憑（見偵查卷第四十三頁），則製造藥品出售並非該
    公司之營業登記範圍，而被告已坦承未經行政院衛生署之核准而製造該藥品，該
    藥品屬偽藥，應可認定，且被告亦坦承將上開偽造出售三百瓶予耐挺公司，並據
    證人即耐挺公司負責人甲○○供證在卷，且有統一發票影本在卷可按，是被告之
    犯行堪予認定。
四、核被告所為係犯藥事法第八十二條第一項製造偽藥罪、第八十三條第一項之販賣
    偽藥罪罪，所犯上開二罪具有方法結果之牽連關係，應從情節較重之製造偽藥罪
    處斷，檢察官對被告於行為時違反公司法部分雖未起訴，惟此部分與起訴部分具
    有牽連犯關係之裁判上一罪，為起訴效力所及，法院自應併予審判，又被告行為
    後公司法第十五條第三項雖於八十六年六月二十五日修正公布，惟僅就罰金由原
    來之「銀元」五萬元修正「新台幣」十五萬元，新舊法之刑度均相同，依刑法第
    二條第一項前段，仍應適用裁判時之新法。又查公司法第十五條經九十年十一月
    十二日修正公布後，有關原該條第一項規定公司不得經營登記範圍以外之業務部
    分已經刪除，即犯罪後之法律已廢止其刑罰，依法本應諭知免訴判決，惟因該部
    分與上開有罪部分原為有牽連犯關係，自不另為免訴之諭知，先予敘明。又公訴
    人指被告製售偽藥係連續犯，然被告辯稱批售給耐挺公司，由耐挺公司販售給零
    售商，市面多次在不同地點查獲係屬同一批，回收不完全所致等語，而查無積極
    證據足資證明被告有連續多次製造或販賣之行為，公訴人指為連續犯，尚有未合
    ，除上開有罪之部分外，其餘部分不能證明犯罪，爰不另為無罪之諭知。
五、原審遽信被告所辯而對被告為無罪之判決，自有未合，檢察官上訴意旨指摘原判
    決不當為有理由，自應由本院撤銷改判，爰審酌被告犯罪之動機、目的、手段、
    所生危害及犯罪後之態度等一切情狀，對被告量處有期徒刑壹年，又被告未曾受
    有期徒刑以上刑之宣告，有臺灣高等法院檢察署刑案紀錄簡覆表在卷可按，參以
    被告僅製售一次，且屬噴霧劑為外用藥品，對人之健康尚不致產生重大之危害，
    經過此次偵審教訓當知所悔悟，本院認所宣告之刑以暫不執行為適當，併予宣告
    緩刑三年，以啟自新，又扣案之旺情水潤滑劑為基隆市衛生局在詠菘商店查獲，
    非屬被告所有，自不予宣告沒收，而應由衛生主管機關依法處理，併此敘明。
據上論斷，應依刑事訴訟法第三百六十九條第一項前段、第三百六十四條、第二百九
十九條第一項前段，藥事法第八十二條第一項、第八十三條第一項，刑法第十一條前
段、第二條第一項前段、第五十五條、第七十四條第一款判決如主文。
本案經檢察官陳維練到庭執行職務。
中      華      民      國    九十一    年     十二     月     十九     日
                              台灣高等法院刑事第一庭
                                  審判長法  官  李  相  助
                                        法  官  黃  聰  明
                                        法  官  魏  新  國
右正本證明與原本無異。
如不服本判決應於收受送達後十日內向本院提出上訴書狀，其未敘述上訴之理由者並
得於提起上訴後十日內向本院補提理由書（均須按他造當事人之人數附繕本）。
                                        書記官  賴  淑  真
中      華      民      國    九十一    年     十二     月      廿      日
附錄：本案論罪科刑法條全文
藥事法第八十二條第一項
製造或輸入偽藥或禁藥者，處七年以下有期徒刑，得併科新壹幣十五萬元以下罰金。
藥事法第八十三條第一項
明知為偽藥或禁藥，而販賣、供應、調劑、運送、寄藏、牙保、轉讓或意圖販賣而陳
列者，處五年以下有期徒刑，得併科新臺幣十萬元以下罰金。
